ACORDAO-COMPLETO-2418071

ACÓRDÃO 103/2022 ATA 1/2022 - SEGUNDA CÂMARA

VISTOS, relatados e discutidos estes autos em que se apreciam pensões civis instituídas no âmbito da Universidade Federal de Minas Gerais;
ACORDAM os Ministros do Tribunal de Contas da União, reunidos em sessão da Segunda Câmara, diante das razões expostas pelo Relator, e com fundamento no art. 71, inciso III, da Constituição Federal de 1988, c/c os arts. 1º, inciso V, e 39, inciso II, da Lei 8.443/1992, e ainda com o art. 260, § 1º, do Regimento Interno/TCU, em:
9.1. considerar ilegais as pensões civis instituídas em favor de Maria Ines Campolina Barbosa;
9.2. nos termos da Questão de Ordem aprovada pelo Plenário do TCU em 8/6/2011, encaminhar as informações relativas à Ação Ordinária 5030420-12.2014.4.04.7000/PR ao Departamento de Assuntos Extrajudiciais da Advocacia-Geral da União e à Consultoria Jurídica deste Tribunal, para que adotem as providências judiciais cabíveis;
9.3. determinar à Universidade Federal de Minas Gerais que encaminhe ao Tribunal, no prazo de trinta dias, comprovante de que a interessada tomou ciência do inteiro teor desta deliberação;
9.4. dar ciência desta deliberação à Universidade Federal de Minas Gerais.

Atos de pensão civil.

Segunda Câmara

Universidade Federal de Minas Gerais.

3. Interessados/Responsáveis:
3.1. Interessado: Maria Inês Campolina Barbosa (XXX.502.436-XX).

13.1. Ministros presentes: Aroldo Cedraz (na Presidência), Augusto Nardes, Raimundo Carreiro e Bruno Dantas (Relator).
13.2. Ministros-Substitutos presentes: Marcos Bemquerer Costa e André Luís de Carvalho.

BRUNO DANTAS

Adoto como relatório a instrução produzida pela secretaria responsável pela análise da demanda (peça 11) , que contou com o apoio do Ministério Público junto ao TCU (peça 13) :
"INTRODUÇÃO
1.	Trata-se de atos iniciais de concessão das pensões civis instituídas por Mário Souza Couto Barbosa (CPF: XXX.005.236-XX) , ex-servidor da Universidade Federal de Minas Gerais.
2.	Os atos foram submetidos, para fim de registro, à apreciação do Tribunal de Contas da União (TCU) , de acordo com o art. 71, inciso III, da Constituição Federal. O cadastramento e a disponibilização ao TCU ocorreram por intermédio do Sistema de Apreciação e Registro de Atos de Admissão e Concessões, na forma dos arts. 2º, caput e incisos I a VI, e 4º, caput, da Instrução Normativa - TCU 78/2018.
3.	Às pensões em exame habilitou-se Maria Inês Campolina Barbosa (CPF: XXX.502.436-XX) , na condição de filha inválida, maior de 21 anos de idade.
HISTÓRICO
4.	Constam do presente feito dois atos de concessão de pensão civil, disponibilizados no e-Pessoal sob os números 79408/2018 e 79738/2018, haja vista que o ex-servidor acumulava dois cargos de Professor do Magistério Superior junto à Universidade Federal de Minas Gerais (peças 4 e 5) .
5.	Os atos em exame foram autuados em cumprimento de determinação constante do Acórdão 1116/2020-TCU-Primeira Câmara, de relatoria do Ministro-Substituto Augusto Sherman Cavalcanti (peça 3) , que, ao considerar prejudicado, por perda de objeto, o exame de mérito do ato de concessão da pensão civil instituída, no âmbito do CNPq, pelo ex-servidor Mário Souza Couto Barbosa (CPF: XXX.005.236-XX) em favor de sua viúva (já falecida) , determinou o exame dos atos de concessão de pensão civil incluídos no presente feito, haja vista a existência de possível irregularidade na habilitação da beneficiária Maria Inês Campolina Barbosa (CPF: XXX.502.436-XX) , incluída no rol de beneficiários na condição de filha inválida, maior de 21 anos de idade.
6.	Os atos em comento, cuja data de vigência é 20/8/2018, foram disponibilizados ao TCU em 16/5/2019.
EXAME TÉCNICO
7.	O ex-servidor Mário Souza Couto Barbosa (CPF: XXX.005.236-XX) faleceu em 15/7/2002, razão pela qual a beneficiária das pensões faz jus à paridade de vencimentos com os servidores ativos.
8.	Constatou-se no presente feito que a beneficiária percebe cumulativamente 3 (três) pensões civis e 1 (uma) aposentadoria. Além das 2 (duas) pensões instituídas pelo ex-servidor junto à Universidade Federal de Minas Gerais, objeto do presente feito, a interessada também percebe pensão civil instituída pelo ex-servidor junto ao Conselho Nacional de Desenvolvimento Científico e Tecnológico (CNPq) . Ademais, a beneficiária percebe ainda proventos de aposentadoria do cargo de Técnico de Assuntos Educacionais da Fundação Universidade de Brasília. Conforme registros constantes do Siape e do Sisac, cuida-se de aposentadoria por invalidez, com data de vigência em 25/11/1994 (o laudo expedido por junta médica oficial, que atesta a precedência da invalidez ao óbito do ex-servidor, consta anexado ao ato de concessão da pensão civil instituída em favor da beneficiária no âmbito do CNPq, disponibilizado no e-Pessoal sob o número 73218/2018) .
9.	As atuais fichas financeiras das pensões instituídas junto à Universidade Federal de Minas Gerais constam das peças 4 e 5; as referentes à pensão instituída junto ao CNPq constam da peça 6; e a que se refere à aposentadoria da interessada junto à Universidade de Brasília consta da peça 7.
10.	Consoante estabelece o art. 225 da Lei 8.112/1990, é vedada a percepção cumulativa de mais de duas pensões por morte do servidor. Assim, considerando que no caso ora examinado verifica-se a percepção concomitante de 3 (três) pensões civis, entende-se que os atos de concessão incluídos neste feito restam eivados de mácula, cabendo proposta pela ilegalidade dessas concessões de pensão civil.
11.	Outrossim, considerando que a interessada percebe proventos de aposentadoria desde 25/11/1994, ou seja, data anterior ao óbito do ex-servidor, entende-se afastada a presunção de dependência econômica, requisito necessário à habilitação de beneficiário na condição de filho inválido, maior de 21 anos, não havendo como prosperar, também sob esse aspecto, as concessões de pensão civil aqui examinadas (Precedente: Acórdão 2352/2020-TCU-Primeira Câmara, de relatoria do Ministro Bruno Dantas) .
12.	Entretanto, não obstante as irregularidades acima apontadas, consta anexada ao ato concessório em exame a cópia de decisão judicial proferida pelo Juízo da 9ª Vara Federal Cível da Seção Judiciária do Distrito Federal, nos autos do Processo 1014303-89.2018.4.01.3400, que deferiu pedido de tutela de urgência para determinar que a Universidade Federal de Minas Gerais (UFMG) e o Conselho Nacional de Desenvolvimento Científico e Tecnológico (CNPq) implantassem em favor da interessada os benefícios de pensão por morte, na condição de filha inválida do servidor falecido Mário Souza Couto Barbosa, devendo o abate-teto ser considerado individualmente sobre cada benefício. A referida decisão deixou ainda assentado que não há previsão legal para exigência de dependência econômica da beneficiária da pensão em relação ao instituidor.
13.	Desse modo, e observada a independência entre as instâncias judicial e administrativa, propõe-se considerar ilegais, para fim de registro, os atos de concessão constantes deste processo, haja vista a percepção cumulativa de mais de 2 (duas) pensões por morte do servidor, bem como em razão de existir prova contrária à presunção de dependência econômica da beneficiária em relação ao instituidor. Contudo, não cabe determinar a suspensão dos pagamentos, haja vista a existência de decisão judicial que ampara o pagamento das aludidas pensões civis, cabendo, entretanto, determinar à Advocacia Geral da União (AGU) , com o auxílio da Conjur/TCU, que acompanhe o Processo 1014303-89.2018.4.01.3400, que tramita perante o Juízo da 9ª Vara Federal Cível da Seção Judiciária do Distrito Federal, e, em caso de desconstituição da decisão favorável à beneficiária, sejam adotadas as medidas para fazer cessar o pagamento das pensões aqui impugnadas.
14.	Cumpre observar que, não havendo decorrido o prazo de 5 (cinco) anos desde o ingresso do ato de concessão nesta Corte de Contas, não há a necessidade de se instalar o contraditório, consoante entendimento firmado no Acórdão 587/2011-TCU-Plenário, de relatoria do Ministro Valmir Campelo.
15.	Por derradeiro, registre-se que a análise do presente feito observou o regramento inscrito na Resolução TCU 315/2020.
CONCLUSÃO
16.	Em vista do acima expendido, propõe-se considerar ilegais, negando-lhes registro, os atos iniciais de concessão das pensões civis instituídas por Mário Souza Couto Barbosa (CPF: XXX.005.236-XX) em favor da beneficiária Maria Inês Campolina Barbosa (CPF: XXX.502.436-XX) , haja vista a percepção cumulativa de mais de 2 (duas) pensões por morte do servidor, bem como em razão de existir prova contrária à presunção de dependência econômica da beneficiária em relação ao instituidor. Contudo, não cabe determinar a suspensão dos pagamentos, haja vista a existência de decisão judicial que ampara o pagamento das pensões civis constantes deste processo, cabendo, entretanto, determinar à Sefip que encaminhe ao Departamento de Assuntos Extrajudiciais da Advocacia Geral da União (AGU) e à Conjur/TCU as informações necessárias ao acompanhamento do Processo 1014303-89.2018.4.01.3400, que tramita perante o Juízo da 9ª Vara Federal Cível da Seção Judiciária do Distrito Federal, e, em caso de desconstituição da decisão favorável à beneficiária, sejam adotadas as medidas para fazer cessar o pagamento do benefício pensional.
PROPOSTA DE ENCAMINHAMENTO
17.	Ante o exposto, e de conformidade com o preceituado nos artigos 71, III, da Constituição Federal de 1988; 1º, V, e 39, II, da Lei 8.443/1992; 1º, VIII, 259, II, e 260, § 1º, do Regimento Interno/TCU, propõe-se:
17.1	considerar ilegais, negando-lhes registro, os atos iniciais de concessão das pensões civis instituídas por Mário Souza Couto Barbosa (CPF: XXX.005.236-XX) em favor da beneficiária Maria Inês Campolina Barbosa (CPF: XXX.502.436-XX) , haja vista a percepção cumulativa de mais de 2 (duas) pensões por morte do servidor, bem como em razão de existir prova contrária à presunção de dependência econômica da beneficiária em relação ao instituidor. Contudo, não cabe determinar a suspensão dos pagamentos, haja vista a existência de decisão judicial que ampara o pagamento das pensões civis constantes deste processo;
17.1.1 determinar à Sefip que encaminhe ao Departamento de Assuntos Extrajudiciais da Advocacia Geral da União (AGU) e à Conjur/TCU as informações necessárias ao acompanhamento do Processo 1014303-89.2018.4.01.3400, que tramita perante o Juízo da 9ª Vara Federal Cível da Seção Judiciária do Distrito Federal, e, em caso de desconstituição da decisão favorável à beneficiária, sejam adotadas as medidas para fazer cessar o pagamento do benefício pensional; e
17.1.2 determinar à Universidade Federal de Minas Gerais, observado o art. 3º da Resolução TCU 315/2020, que encaminhe ao Tribunal o comprovante de que a interessada tomou ciência do inteiro teor desta deliberação."
	É o relatório.

não há

Procurador Júlio Marcelo de Oliveira.

pensão civil. BENEFICIÁRIa HABILITADa NA CONDIÇÃO DE FILHa MAIOR INVÁLIDo. PERCEPÇÃO DE RENDA PRÓPRIA. AUSÊNCIA DE DEPENDÊNCIA ECONÔMICA EM RELAÇÃO ao INSTITUIDOR. não preenchimento de requisito essencial à habilitação. percepção cumulativa de três pensões estatutárias. vedação contida no art. 225 da lei 8.112/1990, em sua redação original. ILEGALIDADE. concessões amparadas em decisão judicial. ciência à AGU e à Conjur. 1. Não se admite a concessão de pensão por morte ao filho maior inválido quando houver prova da ausência de dependência econômica em relação ao servidor falecido que instituiu o benefício.

PENSÃO CIVIL (PCIV)

Secretaria de Fiscalização de Integridade de Atos e Pagamentos de Pessoal e de Benefícios Sociais (Sefip).

Cuidam os autos de dois atos de pensão civil encaminhados pela Universidade Federal de Minas Gerais em favor de Maria Inês Campolina Barbosa, filha maior inválida do instituidor, Mario Souza Couto Barbosa, aposentado em dois cargos de professor do magistério superior naquela entidade.
2.	Conforme consta do relatório precedente, a Sefip, com o apoio do MPTCU, manifestou-se pela ilegalidade dos benefícios em razão da percepção indevida de mais de duas pensões pela beneficiária, bem como em razão de sua habilitação na condição de filha maior inválida sem atendimento aos requisitos legais aplicáveis. Apesar da ilegalidade, não há proposta de fazer cessar os pagamentos dos benefícios, por estarem amparados em decisão judicial, razão pela qual os pareceres sugerem o encaminhamento das informações da sobre o referido processo judicial à AGU, para acompanhamento e adoção das medidas cabíveis.
3.	Manifesto-me de acordo com os pareceres precedentes, sem prejuízo das seguintes considerações.
4.	Em relação à habilitação de beneficiários na condição de filhos maiores inválidos, convém ressaltar que, segundo o entendimento lapidado no enunciado 271 da Súmula da jurisprudência do TCU, "A pensão concedida a beneficiário na condição de inválido tem como requisito essencial laudo pericial emitido por junta médica oficial que ateste a invalidez e sua preexistência ao momento do óbito do instituidor.".
5.	Além disso, deve ser averiguado o requisito da dependência econômica em relação ao instituidor. Com efeito, o entendimento prevalente nesta Corte de Contas é no sentido de que a dependência econômica de beneficiário na condição de filho maior inválido é requisito indispensável à habilitação, sendo que essa dependência reveste-se de presunção relativa, ou seja, admite prova que a desconstitua (e.g. Acórdão 1124/2007-TCU-Segunda Câmara, 1.535/2007-TCU-Plenário, 1.590/2008-TCU-Primeira Câmara, 6.715/2009-TCU-Segunda Câmara, 5.851/2012-TCU-Segunda Câmara, 2.966/2014-TCU-2ª Câmara e 5.151/2015-TCU-Primeira Câmara) .
6.	Ainda sobre essa questão, permito-me ressaltar trecho do voto condutor do Acórdão 1155/2006-TCU-Plenário, ocasião em que o eminente Relator, Ministro Marcos Vinicios Vilaça, assim se manifestou:
"27. Aliás, não posso admitir a tentativa da defesa de desvincular o usufruto da pensão da prova de dependência econômica. Sob qualquer legislação, a dependência econômica deve existir, na medida em que é um pressuposto necessário e princípio lógico do instituto pensional. Não a esmo, o consagrado jurista Sérgio Pinto Martins nos ensina, categoricamente, que 'pensão é benefício do dependente' (in 'Direito da Seguridade Social', Ed. Atlas, São Paulo, 12ª edição, p. 450) ."
7.	Por oportuno, convém destacar que a pensão, diferentemente da aposentadoria, prescinde de contribuição específica por parte do instituidor. Trata-se, portanto, de benefício sustentado pelo conjunto da sociedade, razão pela qual apenas se afigura razoável e justa sua concessão àquele que, de fato, dele dependa economicamente, sob pena de se onerar indevidamente a coletividade. Compreensão semelhante foi acolhida por este Tribunal em outras assentadas, a exemplo das Decisões 354/2002-Primeira Câmara e 918/2002-Plenário, bem assim do Acórdão 809/2003-TCU-Segunda Câmara.
8.	Na mesma linha é o ensinamento de Odonel Urbano Gonçalves, para quem a dependência econômica configura-se quando "preponderantemente a pessoa dependa do recurso do segurado para sua sobrevivência" (in Manual de Direito Previdenciário, 2ª ed., p. 39, Atlas, S.P., 1993) .
9.	À luz dessa intelecção, a jurisprudência deste Tribunal se consolidou no sentido de que os beneficiários de pensão, à exceção do cônjuge ou companheiro, que gozam de presunção absoluta de dependência, ficarão sujeitos ao reconhecimento dessa dependência, seja por exigência de comprovação prévia, seja por presunção relativa, que admitirá prova em contrário, tendo-se presente que pensão não é herança, não podendo ser considerada dependência a manutenção de padrão de vida dos beneficiários (e.g. Decisão 641/1999-TCU-Plenário e Acórdão 1155/2006-TCU-Plenário, 305/2007-TCU-Plenário e 1.985/2008-TCU-Primeira Câmara) .
10.	Por essas razões é que não há como desobrigar o filho maior inválido do cumprimento do requisito da dependência econômica, porquanto, se assim não fosse, teríamos que o benefício não atingiria seu propósito substancial de acobertar o ente desamparado.
11.	Nesse cenário, considerando que a interessada percebe proventos de aposentadoria por invalidez junto à Fundação Universidade de Brasília desde 25/11/1994, ou seja, antes do falecimento do instituidor, resta descaracterizada a dependência econômica no momento do óbito.
12.	Ademais, a interessada percebe, além das duas pensões aqui examinadas, uma terceira instituída no âmbito do Conselho Nacional de Desenvolvimento Científico e Tecnológico - CNPq, cujo ato foi considerado ilegal nos termos do Acórdão 10179/2020-TCU-Segunda Câmara pelos seguintes motivos: a) existência de prova contrária à presunção de dependência econômica da beneficiária em relação ao instituidor; b) percepção concomitante das vantagens de quintos e "opção"; e c) percepção cumulativa de mais de duas pensões por morte do servidor. Naquela ocasião, o Tribunal não determinou a sustação imediata do pagamento do benefício pago junto ao CNPq em respeito à decisão judicial que o ampara.
13.	Por aí se vê que as pensões aqui examinadas, além de apresentarem irregularidade quanto à habilitação indevida de beneficiária na condição de filha maior inválida sem dependência econômica no momento do óbito do instituidor, também afrontam o disposto no art. 225 da Lei 8.112/1990, cuja redação, no momento da instituição dos benefícios, vedava a percepção cumulativa de mais de duas pensões.
14.	Nada obstante, conforme esclarecido nos autos, os pagamentos estão amparados por decisão judicial que garantiu à interessada a percepção cumulativa das pensões instituídas por seu genitor no âmbito da Universidade Federal de Minas Gerais (aqui examinados) e do Conselho Nacional de Desenvolvimento Científico e Tecnológico.
15.	Nessas circunstâncias, deve-se, nos termos da Questão de Ordem aprovada pelo Plenário do TCU em 8/6/2011, encaminhar as informações relativas Processo 1014303-89.2018.4.01.3400, que tramita perante o Juízo da 9ª Vara Federal Cível da Seção Judiciária do Distrito Federal, ao Departamento de Assuntos Extrajudiciais da Advocacia-Geral da União e à Consultoria Jurídica deste Tribunal, para que adotem as providências judiciais cabíveis.
	Ante o exposto, voto por que o Tribunal adote a deliberação que ora submeto à apreciação deste colegiado.
	TCU, Sala das Sessões Ministro Luciano Brandão Alves de Souza, em 25 de janeiro de 2022.
Ministro BRUNO DANTAS
Relator